臺灣臺北地方法院民事判決　　　　　　 95年度簡上字第702號
上　訴　人　丁○○○
　　　　　　丙○○
上2人共同
訴訟代理人　王嘉寧律師
複代理人　　范翔智律師
被 上訴 人　甲○○
訴訟代理人　王坤成律師
複代理人　　楊沛生律師
上列當事人間請求拆屋還地事件，上訴人對於中華民國九十五年
九月二十九日本院台北簡易庭95年度北簡字第4615號第一審判決
提起上訴，本院於九十六年十月十七日言詞辯論終結，判決如下
：
    主  文
上訴駁回。
第二審訴訟費用由上訴人負擔
    事實及理由
一、被上訴人起訴主張：坐落臺北市○○區○○段四小段56 地
    號之土地係被上訴人所有，上訴人並無系爭土地之合法使用
    權，竟於系爭土地上建築房屋居住使用，應屬無權占有。上
    訴人雖因買賣關係而占有系爭面積，惟買賣契約係存於上訴
    人與訴外人鄭瑞期、鄭瑞草、鄭瑞潔、鄭瑞寶、鄭清讓、鄭
    清魁等七人（下稱原地主）間，上訴人僅得對原地主主張有
    權占有，不得以之對抗被上訴人。且上訴人現有建物無權占
    有系爭土地之部分，係鄭靖融於84年間聲請鑑界、拆除後所
    增建。爰依民法第767條規定，請求上訴人將門牌號碼臺北
    市○○區○○街31巷22弄27號房屋（下稱系爭房屋）之無權
    占有部分拆除後，將占用之土地騰空返還予被上訴人。並聲
    明：(一)上訴人應將坐落臺北市○○區○○段四小段56地號土
    地上如原判決附圖紅色斜線所示部分之地上物拆除，將該附
    圖紅色斜線部分面積37.33平方公尺之土地騰空返還被上訴
    人。
    (二)訴訟費用由被上訴人負擔。
二、上訴人則以：上訴人之住所即系爭房屋因部分占用系爭臺北
    市○○區○○段四小段56號土地，79年間經原地主發現後，
    同意以每坪新臺幣（下同）4萬元之價金，將上訴人房屋所
    占用之系爭11.5坪之土地所有權出售予上訴人。雙方遂於79
    年6月25日簽定不動產買賣契約書，且上訴人已依該契約給
    付全部買賣價金45萬5,000元。惟上訴人買受之系爭11.5坪
    土地於79年間因法令限制不得辦理分割及所有權移轉登記，
    故上訴人與原地主於買賣契約中復約定，俟將來可辦理土地
    分割及所有權移轉登記時再辦理之。故上訴人於系爭土地上
    建築房屋，實屬有權占有。嗣後，系爭土地之原地主於82年
    5 月13日又將系爭土地出售予訴外人鄭靖融，彼等間之不動
    產買賣契約書第2條明文約定「有關出售壹拾壹．伍坪之持
    分，應由買方依約定分割及所有權移轉登記予丙○○先生…
    」，則鄭靖融依約負有將系爭11.5坪土地辦理分割並將所有
    權移轉登記予上訴人之義務。換言之，上訴人於系爭土地之
    11.5坪面積範圍內建築房屋，仍屬有權占有。鄭靖融與訴外
    人乙○○間之買賣，實際上乙○○係明知系爭土地中之11.5
    坪由上訴人的房屋長期占用且應分割並登記予上訴人之事實
    而仍與鄭靖融買賣，故乙○○並非善意第三人。鄭靖融明知
    系爭土地之11.5坪為上訴人所有，應分割並登記予上訴人，
    且前後兩次買賣契約（原地主七人與鄭靖融間，及鄭靖融與
    乙○○間）皆係由訴外人呂賑斌仲介，上訴人的房屋並長期
    占有系爭土地，凡此可推知乙○○顯知悉此事實。且乙○○
    、鄭靖融及其妻戊○○三人對簽約前之洽談經過及價格決定
    之說詞矛盾，足證彼等之證詞不實，不值採信。證人乙○○
    既看過土地，勢必知悉上訴人房子建築於系爭土地上，何以
    完全未詢問關於該屋之地界或所有權歸屬？又豈會不知上訴
    人房子占用系爭土地之事實？足證乙○○及鄭靖融、呂賑斌
    皆知悉上訴人的房屋長期占有系爭土地之情事，共同編造一
    套證詞，企圖以輾轉數手之買賣，塑造乙○○為「善意第三
    人」之假象。上訴人係合法買受並占有系爭土地之人，而證
    人乙○○、鄭靖融皆知悉上開事實，並非善意第三人，故被
    上訴人應受不動產買賣契約書之拘束等語，資為抗辯。
三、本件經原法院判決：上訴人應將坐落臺北市○○區○○段四
    小段56地號土地上如原判決附圖紅色斜線所示部分之地上物
    拆除，將該附圖紅色斜線部分面積37.33平方公尺之土地騰
    空返還被上訴人。上訴人不服，上訴聲明為：(一)原判決廢棄
    。(二)被上訴人在第一審之訴及假執行之聲請均駁回。被上訴
    人則聲明：上訴駁回。
四、經查：被上訴人主張坐落臺北市○○區○○段四小段56 地
    號之土地為其所有，遭上訴人於系爭土地上建築房屋居住使
    用，即門牌號碼臺北市○○區○○街31巷22弄27號房屋等情
    ，業據被上訴人提出土地登記簿謄本、現場照片為證，並為
    上訴人所不爭執，堪信為真。而上訴人所有建物占用系爭土
    地上如原判決附圖紅色斜線所示部分面積37.33平方公尺土
    地之事實，業經原審法官會同兩造及台北市中山地政事務所
    人員履勘現場屬實並囑託臺北市中山地政事務所派員協助測
    量，製有勘驗筆錄及土地複丈成果圖附卷可稽，亦可信為真
    實。
五、本件爭點：上訴人得否以其與訴外人即原地主間之買賣契約
    對抗被上訴人而主張有權占有系爭土地？
  (一)按當事人主張有利於己之事實者，就其事實有舉證之責任，
    民事訴訟法第277條前段定有明文。又以無權占有為原因，
    請求返還土地者，占有人對土地所有權存在之事實無爭執，
    而僅以非無權占有為抗辯者，土地所有權人對其土地被無權
    占有之事實無舉證責任，占有人自應就其取得占有係有正當
    權源之事實證明之。查兩造對於系爭建物占有系爭土地之事
    實既不爭執，則上訴人抗辯伊所有系爭建物係有權占有系爭
    土地，自應就該有權占有之事實負舉證之責。又土地法第43
    條所謂登記之絕對效力，係為保護善意第三人因信賴登記而
    設，如非善意，即無信賴登記問題，自不受該法條之保護。
    上訴人若能舉證證明受讓該土地者，於受讓時已明知債務人
    詐害之事實（即非善意受讓），該受讓者即應繼受原債務人
    就該土地之負擔，繼續容忍上訴人管領使用系爭土地，而不
    得主張上訴人為無權占有，此有最高法院85年度台上字第
    2494號判決可資參照。
  (二)上訴人抗辯系爭土地中占有部分面積約11.5坪（實際占用面
    積以實測為準），於79年間經向當時原地主以45萬5000元買
    受，惟當時因法令限制不得辦理分割及所有權移轉登記，故
    上訴人與原地主於買賣契約中復約定，俟將來可辦理土地分
    割及所有權移轉登記時再辦理之，嗣後，系爭土地之原地主
    於82年5月13日又將系爭土地出售予鄭靖融，彼等間之不動
    產買賣契約書第2條明文約定「有關出售壹拾壹．伍坪之持
    分，應由買方依約定分割及所有權移轉登記予丙○○先生…
    」，則鄭靖融依約負有將系爭11.5坪土地辦理分割並將所有
    權移轉登記予上訴人之義務等情，固據其提出不動產買賣契
    約書2份在卷為憑（見原審卷第20至27頁），而堪信為真實
    。然鄭靖融於90年間復將系爭土地出售予乙○○，觀之渠等
    間所訂立之買賣契約，雙方已無日後買受人需移轉登記系爭
    土地中之11.5坪予上訴人之相關約定，並於買賣契約第7條
    記載：「本買賣標的物產權完整，無出租、設定他項權利或
    來歷不明等情事…。」，且參諸證人鄭靖融證稱：伊買系爭
    土地時，賣方說土地上之房屋是違章，可能占到伊之土地，
    伊買後有聲請地政去鑑界，也有拆除一部份等語（見原審卷
    第31至32頁筆錄），證人戊○○、證人即代書呂賑斌、乙○
    ○亦分別證述不知系爭土地有遭上訴人占用之情形，賣方當
    時並未告知上情等語（見同卷第73頁筆錄、及本院卷第43頁
    背面、78至79頁），難認乙○○有上訴人所主張明知上訴人
    與原地主間有買賣契約存在之事實，況乙○○其後復將系爭
    土地贈與其子黃浚豪，再由黃浚豪出售系爭土地予被上訴人
    ，則該筆土地前後已歷經多次轉讓，被上訴人顯無法自其前
    手處知悉上情，揆諸上開說明，自應認被上訴人係善意受讓
    系爭土地之人，而得受土地法第43條之保護甚明。
  (三)上訴人抗辯系爭土地中為其建物占有使用部分土地，經向原
    地主鄭瑞期等七人買受乙節，雖屬實在，然其後系爭土地幾
    經轉手，並移轉登記為被上訴人所有，上訴人復無法舉證證
    明被上訴人係惡意受讓系爭土地之所有權，則該買賣契約效
    力僅能拘束簽訂該契約之當事人，被上訴人自不受該契約約
    定效力之拘束，上訴人所辯有合法占有權源乙詞，尚屬無據
    。從而，應認被上訴人之主張為可採，上訴人辯以其占有有
    正當權源，不可採信。
六、綜上所述，上訴人並無法舉證其占有系爭土地有正當權源，
    揆諸上開說明，自應認被上訴人主張上訴人無權占有系爭土
    地，為屬可採。準此，被上訴人依民法第767條之規定，請
    求將系爭建物拆除，並將系爭土地騰空返還被上訴人，為有
    理由，應予准許。原審為被上訴人勝訴之判決，核無不合。
    上訴意旨指摘原判決不當，求予廢棄改判，為無理由，應予
    駁回。
七、本件為判決基礎之事證已明，兩造所為之其他主張、陳述並
    所提之證據，經審酌後，認均與本件之結論無礙，不再一一
    論述，併予敘明。
八、據上論結，本件上訴為無理由，依民事訴訟法第436條之1第
    3 項、第463條、第449條第1項、第78條，判決如主文。
中　　華　　民　　國　　96　　年　　10　　月　　31　　日
        民事第五庭    審判長法　官　翁昭蓉
                            法　官　陶亞琴
                            法　官　吳佳薇
以上正本係照原本作成。
本件不得上訴
中　　華　　民　　國　　96　　年　　10　　月　　31　　日
                            書記官  許博為
